臺灣高等法院民事裁定
109年度家抗字第122號
抗  告  人  陶金銘  


相  對  人  騏林投資股份有限公司


兼上一人
法定代理人  林淑麗  
相  對  人  亮濤股份有限公司

法定代理人  陶力丞  
上列當事人間請求塗銷所有權移轉登記事件，抗告人對於中華民
國109年8月18日臺灣士林地方法院109年度重家財訴字第3號裁定
提起抗告，本院裁定如下： 
    主  文
原裁定廢棄。
    理  由
一、抗告意旨略以：伊基於民法第1020條之1所定撤銷權為本件
    請求權基礎，乃本於債之關係請求撤銷如附表所示不動產（
    下稱系爭不動產，單指其一，以附表編號稱之）之債權、物
    權行為，充其量僅為民事訴訟法第10條第2項所定「其他因
    不動產涉訟者」，非專屬管轄。又系爭不動產散在數法院管
    轄區域內，依民事訴訟法第21條、第22條規定，連同原法院
    在內之各法院俱有管轄權，且為免裁判歧異，本件應由同一
    法院管轄，原裁定以本件部分訴訟無管轄權為由，裁定移送
    臺灣基隆地方法院（下稱基隆地院）、臺灣新北地方法院（
    下稱新北地院），顯有違誤，為此提起抗告，請求廢棄原裁
    定等語。
二、按因不動產之物權或其分割或經界涉訟者，專屬不動產所在
    地之法院管轄。其他因不動產涉訟者，得由不動產所在地之
    法院管轄，民事訴訟法第10條定有明文。所謂其他因不動產
    涉訟，係指因不動產之物權或其分割或經界以外，與不動產
    有關之一切事項涉訟者而言（最高法院86年度台抗字第79號
    裁判要旨參照）。又按，因不動產物權而涉訟者，雖應專屬
    不動產所在地之法院管轄，然因買賣、贈與或其他關於不動
    產之債權契約，請求履行時，則屬債法上之關係，而非不動
    產物權之訟爭，應不在專屬管轄之列，最高法院著有71年台
    上字第4722號判例要旨可參。再依民事訴訟法第21、22條規
    定，被告住所、不動產所在地、侵權行為地或其他據以定管
    轄法院之地，跨連或散在數法院管轄區域內者，各該法院俱
    有管轄權；同一訴訟，數法院有管轄權者，原告得任向其中
    一法院起訴，上開規定於家事訴訟事件亦有準用，此見家事
    事件法第51條規定即明。
三、經查：
  ㈠本件抗告人起訴主張之內容略以：伊與相對人林淑麗（下稱
    林淑麗）為夫妻，自民國107年10月起婚姻關係發生裂痕，
    林淑麗意圖減輕剩餘財產分配之責任、損害伊之剩餘財產分
    配請求權，於108 年6 月5 日，分別將系爭不動產，以買賣
    為原因移轉登記予相對人騏林投資股份有限公司（下稱騏林
    公司）、亮濤股份有限公司（下稱亮濤公司，與林淑麗、騏
    林公司合稱相對人），爰依民法第1020條之1第2項規定，訴
    請撤銷林淑麗與騏林公司、亮濤公司間就系爭不動產買賣之
    債權行為與移轉所有權之物權行為，並類推適用民法第244
    條第4項規定，請求命相對人將系爭不動產回復為林淑麗所
    有等語，有家事起訴狀可稽（見原審訴字影卷第31-47頁）
    ，首堪認定。
  ㈡按夫或妻於婚姻關係存續中就其婚後財產所為之有償行為，
    於行為時明知有損於法定財產制關係消滅後他方之剩餘財產
    分配請求權者，以受益人受益時亦知其情事者為限，他方得
    聲請法院撤銷之，民法第1020條之1第2 項定有明文。觀其
    立法理由：「……修正後法定財產制第一千零三十條之一雖賦
    予夫或妻於法定財產制關係消滅時，對雙方婚後剩餘財產之
    差額，有請求平均分配之權，惟如夫或妻之一方於婚姻關係
    存續中，就其所有之婚後財產為無償行為，致有害及法定財
    產制消滅後他方之剩餘財產分配請求權時，如無防範之道，
    婚後剩餘財產差額分配容易落空。爰參酌民法第二百四十四
    條第一項規定之精神，增訂本條。」，可知該條規定旨在保
    全法定財產制消滅後他方之剩餘財產分配請求權，而賦予剩
    餘財產分配請求權債權人之撤銷權，因此，本件抗告人依民
    法第1020條之1第2 項規定聲明撤銷相對人間就系爭不動產
    所為物權行為、債權行為，並類推適用民法第244條第4項規
    定，請求命相對人將系爭不動產回復為林淑麗所有（見原審
    訴字影卷第31、33、44頁），仍屬抗告人基於債之關係所為
    請求，亦可認定。
  ㈢原裁定雖援引最高法院74年台上字第280號判例要旨認抗告人
    既聲明請求相對人塗銷系爭不動產之移轉登記，即係因不動
    產物權涉訟，依民事訴訟法第10條第1 項規定，應專屬系爭
    土地所在地之法院管轄，乃將本件抗告人訴之聲明第一、三
    項關於附表編號一、二所示之不動產部分之訴訟，移送基隆
    地院；訴之聲明第二、四項關於附表編號三所示之不動產部
    分之訴訟，移送新北地院（見本院卷7-10頁），惟上開判例
    要旨為「依被上訴人所訴之事實觀之，其請求上訴人塗銷系
    爭土地之所有權移轉登記，顯在行使系爭土地所有人之除去
    妨害請求權，自係因不動產物權涉訟，依民事訴訟法第十條
    第一項規定，應專屬系爭土地所在地之臺灣花蓮地方法院管
    轄。」，其事實為土地所有權人本於其除去妨害請求權而請
    求對造塗銷系爭土地之所有權移轉登記；與本件抗告人係基
    於剩餘財產分配請求權債權人行使撤銷權，而請求相對人塗
    銷系爭不動產所有權移轉登記，兩者基礎事實顯有不同，無
    從比附援引，原裁定持上開理由將本件部分之訴移送他法院
    ，已有違誤。
  ㈣再者，抗告人提起本件民法第1020條之1之訴，於家事事件法
    並無管轄之特別規定，依該法第5條規定，應準用民事訴訟
    法有關管轄之規定。又本件非屬因不動產物權或其分割或經
    界涉訟，已如前述，自無民事訴訟法第10條第1項專屬管轄
    規定之適用。查相對人即被告住所地不在同一法院轄區，惟
    其中被告亮濤公司營業所址設新北市汐止區（見原審訴字影
    卷第82頁），屬原法院土地管轄範圍，依民事訴訟法第2條
    第2項規定，原法院對其有管轄權，就其他被告之訴，則依
    前述同法第21條規定，原法院亦屬有管轄權法院。另附表編
    號4所示不動產係位在新北市汐止區，地屬原法院管轄，而
    依首揭說明，本件乃其他因不動產涉訟，依同法第10條第2
    項，得由不動產所在地管轄，又附表編號1至3所示不動產，
    雖在他法院管轄區域內，惟依前述同法第21條規定，原法院
    亦屬有管轄權法院。
  ㈤基上，本件屬同一訴訟，數法院有管轄權之情形，則抗告人
    依民事訴訟法第22條規定，得向其中一有管轄權法院即原法
    院起訴，原法院關於本件訴訟之全部均有管轄權，自不得將
    部分之訴移送他法院審理。乃原法院以抗告人請求塗銷系爭
    不動產所有權移轉登記，即依民事訴訟法第10條規定認本件
    部分應專屬基隆地院、部分應專屬新北地院管轄而裁定移送
    ，尚有未洽。抗告意旨指摘原裁定不當，求為廢棄，非無理
    由。
四、據上論結，本件抗告為有理由，爰裁定如主文。　　
中　　華　　民　　國　　109 　年　　12　　月　　21　　日
                  家事法庭
                      審判長法  官　張靜女
                            法  官　葉珊谷  
                            法  官　范明達
正本係照原本作成。
本裁定除以適用法規顯有錯誤為理由外，不得再抗告。如提起再
抗告，應於收受送達後10日內委任律師為代理人向本院提出再抗
告狀。並繳納再抗告費新臺幣１千元。
中　　華　　民　　國　　109 　年　　12　　月　　21　　日
  　　　　　　　　　　　　　書記官　余姿慧　　　　　 
　　　　　　　
　　　　　　　　　　　　　
　　　　　　　　　　　　　
　　　　　　　　　　　　　
　　　　　　　　　　　　　
　　　　　　　　　　　　　
　　　　　　　　　　　　　
　　　　　　　　　　　　　
　　　　　　　　　　　　　
　　　　　　　　　　　　　
　　　　　　　　　　　　　
　　　　　　　　　　　　　
　　　　　　　　　　　　　
　　　　　　　　　　　　　
　　　　　　　　　　　　　
　　　　　　　　　　　　　
　　　　　　　　　　　　　
　　　　　　　　　　　　　　　　　　　
　　　　　
　　　　　　　　　　　　　
　　　　　　　　　　　　　
　　　　　　　　　　　　　
　　　　　　　　　　　　　
　　　　　　　　　　　　　
　　　　　　　　　　　　　
　　　　　　　　　　　　　
　　　　　　　　　　　　　
　　　　　　　　　　　　　
　　　　　　　　　　　　　　　　　　　　　
附表
編號 不動產坐落  權利範圍 所有權人 原審訴之聲明項次 1 土地 新北市○○區○○里○○段○○○段00000地號 全部 騏林公司 一、三 2 土地 新北市○○區○○里○○段○○○段000000地號 全部 騏林公司 一、三 3 建物、土地 坐落: 新北市○○區○○段000地號土地 35664/100000 亮濤公司 二、四   新北市○○區○○段0000○號 全部 (含附屬建物)     門牌號碼: 新北市○○區○○○路000巷0號    4 建物、土地 坐落: 新北市○○區○○段000地號土地 48/10000 亮濤公司 二、四    新北市○○區○○段00○號 全部 (含附屬建物)     門牌號碼: 新北市○○區○○路○段000號